【裁判字號】    97,抗,225
【裁判日期】    980408
【裁判案由】    拍賣抵押物
【裁判全文】
臺灣板橋地方法院民事裁定               97年度抗字第225號
抗  告  人  甲○○
代  理  人  乙○○律師
相  對  人  丙○○
上列當事人間因拍賣抵押物事件，抗告人對於中華民國97年7 月
1 日本院97年度拍字第623 號裁定提起抗告，本院裁定如下：
    主  文
抗告駁回。
抗告程序費用新臺幣壹仟元由抗告人負擔。
    理  由
一、按債務人怠於行使其權利時，債權人因保全債權，得以自己
    名義行使其權利，為民法第242 條前段所明定。此項代位權
    行使之範圍，就同法第243 條但書規定旨趣推之，並不以保
    存行為為限，凡以權利之保存或實行為目的之一切審判上或
    審判外之行為，諸如假扣押、假處分、聲請強制執行、實行
    擔保權、催告、提起訴訟等，債權人皆得代位行使，最高法
    院69年台抗字第240 號判例著有明文。揆之前開意旨，債權
    人自得代位債務人行使對第三債務人之聲請拍賣抵押物之權
    利，而實行其擔保權。又聲請拍賣抵押物，係屬非訟事件，
    於一般抵押權，因必先有被擔保之債權存在，而後抵押權始
    得成立，故只須抵押權已經登記，且登記之債權已屆清償期
    而未受清償時，法院即應為許可拍賣之裁定。至最高限額抵
    押權，其抵押權成立時，可不必先有債權存在，縱經登記抵
    押權，因未登記已有被擔保之債權存在，如債務人或抵押人
    否認先已有債權存在，或於抵押權成立後，曾有債權發生，
    而從抵押權人提出之其他文件為形式上審查，又不能明瞭是
    否有債權存在時，法院自無由准許拍賣抵押物（最高法院71
    年台抗字第306 號判例意旨參照）。次按最高限額抵押權既
    係對於債權人之一定範圍內之不特定債權為擔保，以確保債
    權之清償為目的，對於標的物價值之支配範圍，自須加以公
    示，而為公示之需要，即須就此支配範圍予以限定，而限定
    之方法有二：一是擔保債權「量之限定」，此即最高限額之
    問題；其次是擔保債權「質之限定」，亦即就擔保債權之發
    生原因加以限定，故最高限額抵押權所擔保債權必須為自一
    定範圍內發生之債權，可見其不僅有其特定性，且係從屬於
    此項一定範圍之法律關係，其所擔保者，即係由此項法律關
    係所不斷發生之債權。準此，聲請拍賣抵押物係非訟事件，
    最高限額抵押權亦僅從屬於一定之基礎法律關係，在最高限
    額確定前，不必然有被擔保之債權存在，如以最高限額抵押
    權所擔保之債權屆期未受清償為由聲請拍賣抵押物，自須提
    出可供即時調查之證據，以釋明是否確有一定法律關係所生
    債權之存在，且屆期未受清償之事實，始得准許拍賣抵押物
    。
二、抗告人抗告意旨略以：
  (一)本件最高限額抵押權，依抗告人聲請狀載明：「如附表所示
    本件最高限額新臺幣（下同）2億4千萬元抵押權，是擔保一
    定法律關係土地債權範圍內生之不特定金錢債權」，原裁定
    卻指為「系爭抵押權係為擔保相對人將來履行移轉登記如附
    表所示之土地所有權應有部分各1/4 與陳重安、陳重慶之債
    權」云云，即非正確。本件最高限額抵押權乃擔保一定法律
    關係一定土地債權範圍內發生之不特定金錢債權，非擔保特
    定之土地債權，亦非擔保特定之金錢債權，換言之，倘抵押
    權設定契約約定擔保損害賠償特定債權或約定擔保不當得利
    特定金錢債權，或擔保係其他特定金錢債權，不問債權金額
    是否確定，均與民法第881 條之1 及最高法院86年台上字第
    3114號、88年台上字第444 號裁判要旨未合，而只能設定普
    通抵押權。
  (二)原裁定又以「…丙○○在本院96年訴字第445 號第三人異議
    之訴事件96年11月21日辯論時稱，系爭土地借名登記在伊名
    下，曾約定分管予其他兄弟建屋云云，祇是土地信託登記之
    約定」等語，惟查：相對人丙○○稱系爭土地借名登記在伊
    名下，仍由其父管理，有約定分管，伊父親有同意兄弟們各
    自建屋，兄弟間有爭執，伊父親就說把房子跟土地都還給他
    ，由他來使用，足見被借名登記土地所有權之丙○○對土地
    無管理權，亦無信託契約關係，純粹只是借名關係，其父陳
    仍為真正土地權利人。其次，借名關係為類似委任關係
    之無名契約，法律效果乃類推適用民法委任關係之規定，則
    系爭土地原所有權人陳死亡時，該借名關係因類推適用
    民法第55 0條規定，因一方死亡而消滅，從而相對人兄弟陳
    重慶、陳重安依繼承關係，得行使物上請求權，請求相對人
    移轉系爭田地所有權。又相對人丙○○逾越借名關係之權限
    ，擅自提供系爭土地借貸供人無償建築有固定基礎之四層樓
    房，致因不能農地農用，依土地登記規則無法為移轉農地所
    有權登記，屬可歸責於相對人之事由致給付不能，是依民法
    第226 條規定，相對人應負給付不能之損害賠償責任，按系
    爭土地交換價格請求時之土地公告現值損害額為130,874,40
    0元（計算式：公告現值14,600元/㎡×8, 964㎡＝130,874,
    400元）。再者，類歸適用民法第544 條規定及依民法第179
    條規定，相對人借名關係消滅，已無法律上原因仍享有系爭
    土地所有權名義人之利益，致他人受損害，應返還同額之不
    當得利。準此，上開債權均為一定法律關係一定土地債權範
    圍內發生之不特定金錢債權，為本件最高限額抵押權擔保效
    力所及之抵押債權。
  (三)本件依據聲請意旨及聲請狀證物文件為形式上審查，已足資
    明嘹抗告人於97年代位債務人陳重慶、陳重安催告後發生之
    不特定金錢債權，屬於一定法律關係一定範圍內發生之不特
    定金錢債權，為最高限額抵押權擔保效力所及，為此提起抗
    告請求准許拍賣抵押物，並聲明：1.原裁定廢棄。2.相對人
    所有如附表所示不動產，准予拍賣。3.聲請程序費用及抗告
    程序費用，均由相對人負擔等語。
三、經查：
  (一)系爭臺北縣五股鄉○○段更寮小段二地號土地（下稱二號土
    地）之土地登記謄本（見原審卷第8 頁）上，固有系爭抵押
    權設定登記，惟最高限額抵押權在設定時雖不必有被擔保之
    債權存在，已如前述，而卷附之抵押權設定契約書（見原審
    卷第42頁）並無被擔保債權發生原因為何之記載，亦即無從
    以上述抵押權設定登記，推論必有一定法律關係所擔保之債
    權存在，自難認該被擔保債權即為抗告人所稱之土地移轉登
    記請求權。
  (二)其次，依抗告人所提出之存證信函、掛號郵件查單、掛號郵
    件收件回執、戶籍謄本、土地登記謄本、拍賣裁定、債權憑
    證、本院89年1月5日查封筆錄及本院於96年11月21日96年訴
    字第445 號第三人異議之訴事件之言詞辯論筆錄等內容（見
    原審卷第14頁至第78頁）觀之，訴外人陳重安、陳重慶與相
    對人間，並無約定載明屆期相對人不履行何種法律關係所生
    債務時，相對人應給付訴外人陳重安、陳重慶如何之損害賠
    償金或違約金，抗告人亦未就此部分舉證證明或釋明，自難
    遽認系爭抵押權係擔保相對人不履行系爭土地所有權移轉登
    記債務時之損害賠償金錢債權或相對人擅自處分系爭土地應
    負之損害賠償金錢債權，抑或抗告人所主張之物上請求權或
    不履行之損害賠償及不當得利請求權。是依上開抵押權設定
    契約書之內容，依其形式審查，尚不能證明於設定抵押時或
    抵押權存續期間內，抵押權人陳重安、陳重慶對於抵押債務
    人（即相對人）已就擔保債權之發生原因加以限定，遑論系
    爭抵押權所擔保者為何種基礎法律關係內所發生之不特定債
    權。
  (三)準此，最高限額抵押權既係對於債權人之一定範圍內之不特
    定債權為擔保，須從屬於一定範圍之法律關係，以符合擔保
    債權「質之限定」，然依抗告人所提供之證據，形式上既無
    從認定系爭抵押權所擔保者為何種法律關係所生之不特定債
    權，即與前揭說明暨民法第873 條規定之要件不符，無從准
    許聲請人代位聲請拍賣附表所示之不動產。
四、綜上所述，本件最高限額抵押權並未有明確擔保之債權種類
    及範圍等事項之記載，即並未載明所擔保之不特定債權之一
    定法律關係為何，且抗告人復未能證明所指之物上請求權或
    賠償等法律關係，即為最高限額抵押權擔保之範圍，原審據
    此駁回抗告人之聲請，於法無違。抗告人執前詞提起本件抗
    告，請求廢棄原裁定，不能謂有理由，應予駁回。
五、據上論結，本件抗告為無理由，依非訟事件法第21條第2 項
    、第24條第1 項、第46條，民事訴訟法第495 條之1 第1 項
    、第449 條第1 項、第78條，裁定如主文。
中    華    民    國    98    年    4     月    8     日
              民事第二庭  審判長法  官  蕭胤瑮
                                法  官  陳財旺
                                法  官  張筱琪
以上正本證明與原本無異。
如不服本裁定，僅得於收受本裁定正本送達後10日內，以適用法
規顯有錯誤為理由，向本院提出再抗告狀（須附繕本1 份及繳納
再抗告裁判費新臺幣1,000元），經本院許可後始可再抗告。
中    華    民    國    98    年    4     月    8     日
                                書記官  連思斐


司法院資訊處製作；財團法人民間司法改革基金會備份。
